【裁判字號】    88,上易,5411
【裁判日期】    890321
【裁判案由】    詐欺
【裁判全文】
臺灣高等法院刑事判決                  八十八年度上易字第五四一一號
    上  訴  人
    即  被  告  甲○○
    選任辯護人  林憲同
右上訴人，因詐欺案件，不服臺灣台北地方法院，八十七年度易緝字第四一九號，中
華民國八十八年十月二十五日第一審判決（起訴案號：臺灣台北地方法院檢察署八十
五年偵字第一八０八六號）提起上訴，本院判決如左：
    主    文
原判決撤銷。
甲○○無罪。
    理    由
一、公訴意旨指被告甲○○明知其所投資之「台麒」礦業有限公司（下稱「台麒」公
    司）已經營不善，無支付鉅額利息及清償之能力，仍意圖為自己不法之所有，並
    基於概括之犯意，於八十四年七月間至台北市○○○路○段一二三號乙○○辦公
    室，向乙○○詐稱投資合作開發其名下擁有之「台麒」礦區內位於台東縣成功鎮
    西方之雜林木，並以該礦區合法可開發之林木面積高達八十四公頃七十七公畝八
    平方公尺，開採後可預期利益非常大，倘無法開採，則投資額轉為「台麒」公司
    股東權，股份為百分之十一，並帶乙○○至現場觀看實地開伐林木，以示開採林
    木係合法  使乙○○陷於錯誤，與之簽訂投資協議書，陸續交付甲○○新台幣（
    下同）一千三百萬元，嗣甲○○復基於同前之犯意，於八十四年八月三十日在同
    一場所，向乙○○調借三百萬元，並佯稱願就二人上開合作開發雜林木事項中，
    所賣得之價金優先償還，且保證倘未能如期償還，願將其名下「台麒」礦區所有
    權讓與乙○○，致乙○○陷於錯誤；又與之簽訂協議書，陸續交付甲○○四百三
    十萬元，嗣乙○○查知甲○○於八十五年四月間，遭台灣台東地方法院檢察署就
    前述所稱林木開發事宜，以違反森林法提起公訴，而甲○○亦未依約移轉「台麒
    」公司之股東權及將「台麒」礦區之採礦權讓與，始知受騙，因認被告犯有刑法
    第三百三十九條第一項之詐欺罪嫌，其論據略以上述事實業據告訴人指訴綦詳，
    並有協議書二紙可稽，又雖被告辯稱借款係作「台麒」公司開採藍寶石之用云云
    ，惟查被告所獲准開採者係石灰石礦，有採礦執照可按，再參以砍伐天然林木，
    必須為採礦或採取土石及開闢相關搬運道路，經依相關法令申請許可，並經環境
    影響評估許可者，始得合法採伐，亦有行政院農業委員會八十二農林字第二一一
    七九０二Ａ號函可佐，而被告於八十三年底至八十四年十月初，因利用採礦之機
    會，盜伐森林主產物烏心石木、牛樟木等各式雜木，為台灣台東地方法院檢察署
    以八十五年度偵字第一七五號提起公訴，有該起訴書在卷可按；又被告亦明知其
    所投資之「台麒」礦業有限公司已經營不善，無支付鉅額利息及清償借款之能力
    ，經台灣高等法院台南分院以八十五年度上易字第一一三一號判決認定云云。
    被告甲○○固坦承先後收取上述告訴人之投資金額及借款，惟堅決否認詐欺，辯
    稱伊與告訴人簽訂協議書後即向林務局申請合法開採，後來因為被他人先開採而
    無法開工，伊有與告訴人簽訂另一份協議書，並簽發一張面額六百萬元之支票交
    予告訴人，告訴人同意將以前之投資款改為投資開採礦石，並曾挖到數百顆藍寶
    石，告訴人分得一顆後以一百萬元出售等語。
二、按犯罪事實應依證據認定之，無證據不得推定其犯罪事實，刑事訴訟法第一百五
    十四條定有明文。經查：(一)公訴意旨所謂被告「台麒」公司已經營不善，無支付
    鉅額利息及清償借款能力之論據為台灣高等法院台南分院八十五年度上易字第一
    一三一號詐欺案宣告有罪之刑事判決之認定，然查該確定判決嗣經再審，改而維
    持一審無罪之判決，有該分院八十七年度再字第八號刑事判決在卷可考，是該案
    並未認定所謂「台麒」公司經營不善，無支付鉅額利息及清償債務能力而行詐欺
    云云；(二)被告與告訴人於八十四年七月二十七日簽訂合資開採礦區雜林木之契約
    ，固有投資協議書在卷可稽，縱使林木之開採須獲主管機關之許可，然此亦不過
    係履行合資開採契約之步驟，苟未獲合法之開採許可，亦乃契約不能實現之問題
    ，與其初被告是否存詐騙之意，尚無必然之關係，亦查無被告於簽約時已向告訴
    人保證已獲合法開採許可之明確事證；所謂被告曾帶告訴人到現場觀看實地開伐
    林木以示開採林木合法云云，係告訴人片面之詞，被告則否認之，亦難逕信，況
    開採林木是否合法，理應詢之主管機關，非觀看實地開採可明，此於一般人皆知
    ，告訴人又何致因此受騙？至被告因涉嫌盜採林木經起訴審判，是乃被告個人開
    採林木是否合法之問題，如前所述，是否得獲合法開採之許可，與被告是否詐騙
    投資款，無必然之關係，苟被告非無償還投資款之意，即難遽以詐欺論之；(三)被
    告與告訴人問嗣又立約以「台麒」礦產所有權讓渡之方式償還借款及投資款，固
    亦有「協議書」可稽；然本案所應審究者，乃在被告是否有意清償上述款項，並
    不限於被告以這種方式償還，而被告將台麒公司股份及採礦權轉與告訴人，亦不
    過清償方式之一，即使不依上述方式清償而改以其他方法償還，亦不失為清償，
    查被告曾以採得之藍寶石一顆給付告訴人，經賣得一百萬元，另被告尚先後清償
    四百六十萬元乙節，已據告訴人陳明，又被告更曾以台東縣成功鎮○○段一七三
    、一七二及一七五號三筆土地（面積各一四０七九．二五、三三三四．九三、一
    六九九．六四平方公尺）為告訴人設定權利價值一千九百萬元之抵押權，擔保告
    訴人之債權，上述土地在台灣台東地方法院民事執行處拍賣之最低底價為二千萬
    元，亦有土地登記簿謄本及民事執行字通知可考。綜上所述，尚難遽認被告自始
    即存騙取投資款及借款不還之意，此外查無其他積極事證足認被告詐欺，其犯罪
    應屬不能證明。原審以詐欺罪論處，尚有未洽；被告上訴否認犯罪，非無理由，
    原判決應予撤銷，改為無罪之諭知。
據上論斷，應依刑事訴訟法第三百六十九條第一項前段、第三百六十四條、第三百零
一條第一項，判決如主文。
本案經檢察官鄭富銘到庭執行職務。
中    華    民    國    八十九    年      三        月      二十一      日
                            臺灣高等法院刑事第二十五庭
                                審判長法  官  許  國  宏
                                      法  官  洪  光  燦
                                      法  官  袁  從  楨
右正本證明與原本無異。
不得上訴。
                                      書記官  王  忠  良
中    華    民    國    八十九    年      三        月      二十七      日


司法院資訊處製作；財團法人民間司法改革基金會備份。
